【裁判字號】    98,消債抗,152
【裁判日期】    980702
【裁判案由】    更生事件之抗告
【裁判全文】
臺灣臺南地方法院民事裁定           98年度消債抗字第152號
抗  告  人  甲○○
上列抗告人聲請消費者債務清理更生事件，對於中華民國98年4
月24日本院97年度消債更字第1408號更生裁定提起抗告，本院裁
定如下：
    主  文
抗告駁回。
抗告程序費用新臺幣壹仟元由抗告人負擔。
    理  由
一、抗告意旨以：
  (一)原裁定以：抗告人二次未配合協商面談，致最大債權銀行台
    新國際商業銀行股份有限公司（下稱台新銀行）無法進行前
    置協商程序，且台新銀行曾派員與抗告人聯絡，欲改至台南
    分行協商，然抗告人無意為磋商並不願復接電話，台新銀行
    以抗告人無故未到場參與協商為由，視同未協商，並非無理
    由，據以駁回抗告人更生之聲請等語。惟台新銀行於97年8
    月6日通知抗告人於同年月12日上午10時至台北營業所協商
    面談之通知單，因抗告人上班未收到上開掛號文件，直至同
    年月12日上午9時25分才到郵局領受上開通知，客觀上抗告
    人根本無法準時至台新銀行台北營業所進行面談，之後抗告
    人連續多次致電台新銀行說明上情，並進行電話協商，但無
    法達成協議；抗告人於同年月15日又收到台新銀行通知於同
    年月18日進行協商面談，抗告人委任律師即於當日以雙掛號
    發函請求台新銀行指定在台南市營業處所進行協商面談，雖
    上開律師函於協商當日即同年月18日始送達台新銀行，但抗
    告人既已表達協商之意願，只是請求台新銀行體諒抗告人無
    力負擔車資，請求改至台新銀行台南市營業處所面談，對台
    新銀行而言，其在台南市設有多處營業處所，且前置協商之
    進行亦可以電話進行協商，況台新銀行對前置協商申請人並
    未統一要求需至台北現場始能進行協商，可見至台新銀行台
    北營業所協商面談並非前置協商之必備要件，抗告人上開請
    求，應非不合理之要求，原裁定指摘抗告人請求變更協商地
    點為故意拖延不參與協商程序，意圖規避協商前置制度之目
    的，恐有率斷之虞。
  (二)抗告人委任律師於97年8月15日函知台新銀行請求變更協商
    地點，原裁定以上開信函係於同年月18日即預約協商當日始
    送達台新銀行，認抗告人未配合協商面談，但台新銀行第一
    次協商通知亦係於通知同年月12日至台北營業所協商面談當
    日始送達抗告人，抗告人無法到場應不得指為「無故」，況
    抗告人還有立即致電台新銀行解釋未到理由，並與台新銀行
    進行電話債務協商，原裁定卻置而未論，遽採信台新銀行指
    抗告人兩次無故不到場協商之主張，原裁定認定標準顯然前
    後不一，抗告人不服。又原裁定依台新銀行同年8月14日製
    作之通聯電話紀錄，指台新銀行曾與抗告人聯絡欲改至台南
    分行協商，然抗告人無意磋商並不願接電話，台新銀行上開
    不實主張，抗告人鄭重表達異議，蓋抗告人於97年8月12日
    上午9點半收到第1次協商通知後，即一直打電話給承辦人，
    因承辦人未接電話，抗告人曾留言，該承辦人於當日下午1
    點多回電，抗告人即與其進行電話協商，台新銀行指抗告人
    無意磋商並非事實；抗告人於97年8月14日並未接到台新銀
    行來電，但抗告人當時正在上班，縱使漏接台新銀行來電，
    應不得據此指責抗告人「無意磋商」，且台新銀行與抗告人
    聯絡之目的若是欲改至台南分行協商，其應可以書面通知抗
    告人，但其第二次協商地點仍在台北，台新銀行既然可以在
    台南分行進行協商，為何其二次通知均要求抗告人至台北進
    行協商面談，對於抗告人變更協商地點之請求置之不理，究
    竟是何人故意延滯協商程序之進行，彰然若揭。原審失察，
    遽予採信台新銀行之片面說詞，認定台新銀行以抗告人二次
    無故未到場參與協商為由，通知視同未協商並非無理，其裁
    定即非妥適，為此提起抗告，求為廢棄原裁定，另為適法之
    裁定。
二、經查：
  (一)本件抗告人在消費者債務清理條例實施後，於97年6月17日
    以書面向最大債權銀行台新銀行請求共同協商債務清償方案
    ，台新銀行於97年8月6日寄送第一次前置協商面談程序通知
    函予抗告人，通知抗告人應於97年8月12日上午10時至台北
    市○○區○○路2段207號1樓A區進行前置協商面談程序，惟
    抗告人未於約定時間到場，抗告人復於97年8月11日寄送第
    二次前置協商面談程序通知函予抗告人，通知抗告人應於97
    年8月18日上午9時至台北市○○區○○路2段207號1樓A區進
    行前置協商面談程序，抗告人亦未於約定時間到場等情，此
    有前置協商面談程序第一、二次通知函在卷可憑（見原審卷
    第27、28頁）。又台新銀行依據抗告人收支狀況，及依抗告
    人之請求，擬定二階段還款方案，即以年利率0%、前6年每
    月償還5,000元，6年後再重新審酌其收支狀況，以年利率0%
    重新債務清償方案，抗告人於97年8月13日與台新銀行以電
    話聯絡，告知其不想償還那麼久，要求每月償還5,000元，
    償還10年，共600,000元，其餘債務免責，經台新銀行指派
    專員勸說後，抗告人表示願考慮，惟於隔日即97年8月14日
    仍堅持僅願以每月償還5,000元，償還10年，其餘債務則不
    願償還，台新銀行認抗告人並無協商誠意，僅為取得協商不
    成立證明，進而聲請更生。台新銀行為測試抗告人是否有協
    商之誠意，寄送前置協商面談通知予抗告人，惟抗告人並未
    回應，台新銀行為顧及抗告人之權益，欲詢問其是否要改至
    南部分行進行面談，然於97年8月14日指派專員與抗告人聯
    絡，抗告人不斷告知其在忙，不願進行協商，旋即掛斷電話
    ，台新銀行之專員重複撥打，抗告人仍重複掛電話，顯無與
    台新銀行進行協商之意願，因台新銀行已通報各債權銀行協
    商程序進行中，各債權銀行皆已暫停催收作業，台新銀行為
    使各債權銀行恢復催收作業，及考慮如核發協商不成立證明
    書予抗告人，將造成抗告人無法再透過前置協商機制進行協
    商之機會，故台新銀行以「於最大債權金融機構通知面談兩
    次無故不到場面談」為由，寄送協商退件通知予抗告人，本
    件前置協商視同未請求等情，此有前置協商退件通知函、台
    新銀行98年1月5日台新債協97法字第70342號函附於原審卷
    可憑（見原審卷第30頁、123頁），堪可認定。
  (二)抗告人主張其於97年8月12日始至郵局受領前置協商面談程
    序第一次通知，客觀上無從依台新銀行指定於97年8月12日
    上午10時在臺北市○○區○○路2段207號1樓A區進行面談，
    抗告人無法到場應不得指為「無故」；又抗告人於收受前置
    協商面談程序第二次通知後，已委請律師於97年8月15日發
    函要求更改協商地點至台新銀行台南市營業處所，台新銀行
    雖於97年8月18日始收受，惟抗告人之前曾致電台新銀行進
    行電話協商，自不得指抗告人為「無意磋商」云云。然查：
  (1)按民法第95條第1項之規定，非對話意思表示，以通知到達
    相對人時發生效力。所謂達到，係指意思表示達到相對人之
    支配範圍，置於相對人隨時可了解其內容之客觀之狀態而言
    （最高法院58年度台上字第715號判例意旨參照）；若表意
    人以書信為意思表示（或意思通知），該書信達到相對人，
    相對人無正當理由而拒絕接收，或相對人已受郵局通知往取
    書信（郵件），該書信既已達到相對人之支配範圍內，相對
    人處於隨時可以了解其內容之狀態，依上說明，應認為已達
    到而發生效力（最高法院96年度台上字第2792號判決意旨參
    照）。抗告人自承其因上班未簽收前置協商面談程序第一次
    通知函掛號信件，其於97年8月12日始至郵局受領該掛號信
    件等情，惟該掛號信件既經郵局於97年8月12日以前以掛號
    信件通知單置於抗告人處所，該掛號信件內容之非對話意思
    表示於97年8月12日以前已達抗告人隨時可了解其內容之狀
    態，抗告人主張其於97年8月12日始至郵局受領前置協商面
    談程序第一次通知，客觀上無從依台新銀行指定於97年8月
    12日上午10時在臺北市○○區○○路2段207號1樓A區進行面
    談，固不可採，惟實際上依抗告人於97年8月12日知悉掛號
    信件內容時，確已不及前往台新銀行指定第一次面談協商地
    點，堪可採信。
  (2)台新銀行於97年8月11日寄送第二次前置協商面談程序通知
    函予抗告人，通知抗告人應於97年8月18日上午9時至台北市
    內湖區○○路○段207號1樓A區進行前置協商面談程序，抗告
    人自承其於97年8月15日接獲該通知，因抗告人希望更改協
    商面談地點至台新銀行台南市營業處，委請律師以雙掛號函
    請台新銀行改變協商處所，惟該掛號信件遲至於97年8月18
    日面談當天，始寄達台新銀行由該行簽收，此有掛號函件執
    據附於原審卷可參（見原審卷第138頁），足認台新銀行未
    即時獲知抗告人有更改面談協商地點之意思，導致第二次協
    商面談當日，抗告人未至台北與台新銀行進行面談協商。
  (3)抗告人於原審及本院均主張其確有協商之誠意，雖抗告人在
    客觀上可依台新銀行指定於97年8月12日上午10時在臺北市
    內湖區○○路○段207號1樓A區進行第一次協商面談，但實際
    上依抗告人於97年8月12日收領掛號信件內容時始知悉內容
    ，確已不及前往台新銀行指定第一次面談協商地點；又台新
    銀行指定於97年8月18日上午9時至台北市○○區○○路2段
    207 號1樓A區進行前置協商面談程序第二次協商面談，台新
    銀行未即時獲知抗告人有更改面談協商地點之意，抗告人未
    至台北參與面談協商，是以抗告人兩次面談協商未到場既為
    事實，參諸本條例所定協商前置程序之意旨，在使金融機構
    與債務人就特定種類之債務清理事務上，利用法院程序外解
    決之協商機制，為迅速有效之自主性解決。而此一程序之進
    行，有賴當事人間之協力配合，本於誠信為基礎，形成債務
    清理之共識，藉由法院之事後核可，賦予協商內容作為執行
    名義之正當性。抗告人既有自陳其自始具有協商之誠意，惟
    因上開緣故致二次面談協商未能順利進行，台新銀行以抗告
    人兩次未到場為由，寄送協商退件通知予抗告人，並告以本
    件前置協商視同未請求等情，使抗告人仍得透過前置協商機
    制進行協商之機會，合乎本條例所定協商前置程序之意旨，
    其程序並無違誤。又台新銀行於97年8月20日將本件前置協
    商退件，至今已逾6個月，抗告人仍可再次申請前置協商以
    達整合各家債權銀行之目的，亦有台新銀行98年6月9日台新
    總債務協商部字第09800004260號函在卷可考（見本院卷第6
    頁），是以抗告人即日起即可再備齊前置協商申請資料，以
    書面向台新銀行為請求共同協商債務清償方案之表示，先行
    透過私法自治以解決彼此債權債務關係，始合於本條例所定
    協商前置程序之意旨。
三、綜上所述，抗告人為本件更生聲請前，雖曾在消費者債務清
    理條例實施後，以書面向最大債權銀行台新銀行請求共同協
    商債務清償方案，惟抗告人未於台新銀行指定時間到場進行
    第一次及第二次前置協商面談程序，視為未請求前置協商，
    是以抗告人並未依消費者債務清理條例第151條第1項之規定
    ，與全體金融機構債權人先行債務協商之機制，且上開欠缺
    又屬無從補正，參照前述說明，爰依同條例第8條規定，駁
    回其聲請。原裁定駁回其更生之聲請，於法並無違誤，抗告
    意旨仍指摘原裁定不當，求予廢棄另為裁定，為無理由，應
    予駁回。
四、據上論結，本件抗告為無理由，依消費者債務清理條例第15
    條，民事訴訟法第495條之1第1項、第449條第1項、第95條
    、第78條，裁定如主文。
中    華    民    國    98    年    7     月    2     日
                  民事第二庭  審判長法  官   林念祖
                                    法  官   翁金緞
                                    法  官   張桂美
以上正本證明與原本無異。
本件不得再抗告。
中    華    民    國    98    年    7     月    2     日
                                    書記官   謝安青


司法院資訊處製作；財團法人民間司法改革基金會備份。
